【裁判字號】    95,訴,2083
【裁判日期】    951011
【裁判案由】    妨害自由
【裁判全文】
臺灣臺中地方法院刑事判決              95年度訴字第2083號
公  訴  人  臺灣臺中地方法院檢察署檢察官
被      告  己○○
選任辯護人  徐鼎賢律師
被      告  甲○○
                   （現在臺灣高雄看守所另案羈押中）
上列被告因妨害自由案件，經檢察官提起公訴（94年度偵字第18
434 號、95年度偵字8768號），本院判決如下：
    主    文
己○○共同以非法之方法，剝奪人之行動自由，處有期徒刑拾月
。
甲○○共同以非法之方法，剝奪人之行動自由，處有期徒刑陸月
，如易科罰金，以銀元參佰元即新臺幣玖佰元折算壹日。
    事    實
一、己○○與丁○○、丙○○間有金錢借貸之債務糾紛；乙○○
    （應由檢察官另行偵辦）與丙○○間亦因丙○○積欠綽號「
    肉材」之人賭債而借票存有糾紛，而己○○、乙○○前為同
    居關係，己○○均將其債務糾紛委由乙○○處理，己○○、
    乙○○為索討其等之債務，竟共同基於妨害自由、傷害之犯
    意聯絡，委由與其等有共同犯意聯絡之甲○○代向丁○○、
    丙○○索討金錢。嗣於民國91年12月25日下午約4 、5 時許
    ，丁○○偕同丙○○駕駛車牌號碼U7-552號營業小客車至己○○臺中市○○路100 號8 樓之3 住處，由丁○○獨自上樓
    ，持面額新台幣（下同）53,000元之支票1 紙交予己○○，
    向己○○調借17,000元現金後駕車離去。己○○、乙○○因
    認該支票亦可能無法兌現，遂命甲○○一併將丁○○拿走之
    上開款項取回，甲○○乃夥同具有犯意聯絡之真實姓名、年
    籍均不詳綽號「阿軟」之成年男子，趁丁○○、丙○○所駕
    上開車輛停在臺中市○○路與五權路口等紅燈時，攜帶水果
    刀進入該車後座內，持刀強押丁○○及丙○○2 人，並喝令
    丁○○將該車沿五權南路往中投公路方向行駛，以此方式剝
    奪渠等2 人之行動自由。途中甲○○即以手機聯絡己○○，
    告知已押到丁○○、丙○○之情事，並詢問己○○渠等2人
    確實積欠之金額。當車抵達中投公路下某不詳處所後，甲○○乃喝令丁○○及丙○○下車，逼問渠等欲如何清償債務，
    其間甲○○數次以手機與己○○聯繫，告知其行蹤及處置，
    己○○再透過電話轉告乙○○上情。甲○○、「阿軟」復與
    前來接應之綽號「阿勇」及不詳姓名之成年男子等人，共同
    基於傷害之犯意聯絡，分持棍棒毆打丁○○及丙○○，致丙○○受有背部多處挫擦傷、左上臂挫傷、右上臂多處挫傷、
    右下腿挫擦傷等傷害。旋甲○○以強暴、脅迫使丁○○行無
    義務之事，即強行取走丁○○身上之27, 000 元現金（起訴
    書誤繕為17,000元），以抵償丁○○積欠之債務。隨後又脅
    迫丁○○想辦法籌措金錢償債，丁○○迫於無奈，遂應允帶
    甲○○等人前往彰化縣某視聽店找友人借錢。途中甲○○因
    接獲來電知悉綽號「肉材」之人欲與丙○○約在成功嶺附近
    商談債務問題，遂在臺中市○○路與復興路口，將丙○○先
    行釋放，並繼續控制丁○○之自由，將丁○○載至彰化縣某
    視聽店欲借錢，惟未借到錢，甲○○等人又將丁○○載回臺
    中，途中在車上並接續前揭傷害犯意，毆打丁○○，丁○○
    為求脫身，乃去電友人李文宗借錢，李文宗電話中得知丁○○因上開債務遭人控制行動自由，乃告知丁○○叫甲○○等
    人至臺中市○○路與五權路口交錢，旋甲○○等人果前往該
    處，卻發現李文宗找了童永全等人在該處欲救丁○○，立即
    駛離該處，再將車駛至上開中投公路某不詳處所，並接續前
    揭傷害犯意，再度毆打丁○○，致丁○○受有臉部多處擦傷
    、胸部挫傷及右肘部挫傷等傷害。甲○○等人並以購買之膠
    帶捆綁丁○○雙手，恫稱欲將丁○○丟下海，旋因李文宗以
    電話聯絡乙○○交涉，要求乙○○放人，乙○○乃以電話指
    揮甲○○放人，甲○○等人始在該處釋放丁○○離去。
二、案經丁○○、丙○○訴由臺中市警察局第二分局轉第六分局
    報請臺灣臺中地方法院檢察署檢察官偵查起訴。
    理    由
一、訊據被告甲○○對於上揭犯罪事實除辯稱：前揭27,000元係
    丁○○主動交付外，其餘犯罪事實於本院準備程序及審理中
    均坦承不諱，核與告訴人丙○○於警詢、偵查中；告訴人丁○○於警詢、偵查中及本院審理中指訴之情節；及證人乙○○、戊○○於警詢、偵查、本院審理中證述之情節大致相符
    ，並有行政院衛生署臺中醫院之診斷證明書2 紙、照片13幀
    、支票影本在卷可稽。至於上開27,000元係丁○○經被告甲○○等人毆打後，遭被告甲○○強行搜括取走乙情，業據丁○○於本院審理中證述明確，核與告訴人丙○○指訴之情節
    一致，參以同案共犯乙○○於本院審理中證稱：「她（指己○○）說甲○○從丁○○身上拿到錢」等語，足堪採信，且
    上開金錢既係在丁○○遭毆打後，始由被告甲○○取得，無
    論係告訴人丁○○主動交付或被告甲○○強行搜取，均係被
    告甲○○等人以強暴使丁○○行無義務之事甚明，且該行為
    包含於妨害自由之同一意念中，不另論罪（詳見後述），是
    被告甲○○上開辯詞，核與其刑責之認定無涉。綜上，足認
    被告甲○○之自白除關於前揭27,000元如何取得之過程外，
    均與事實相符，應堪採信。
二、另訊據被告己○○固承認其與丁○○、丙○○間有債務糾紛
    及91年12月25日下午丁○○確有持上開支票前往其住處向伊
    借款，由伊交付現金17,000元等事實，惟矢口否認涉有妨害
    自由及傷害之犯行，辯稱：甲○○等人是乙○○的手下，此
    事應是乙○○指使的，伊並不認識甲○○，不可能命令甲○○去押人、打人，伊是在事後才知悉丁○○當天離開伊住處
    後遭人押走、毆打之事，當天伊並未去電告知乙○○說丁○○、丙○○已被押、被打之事，是乙○○、戊○○兩人勾串
    欲陷害伊，以幫乙○○脫罪，整件事與伊無涉，應不為罪云
    云。被告己○○之辯護人辯稱：縱使己○○有委託甲○○處
    理債務，但並未指示甲○○去押人、打人，甲○○所為，已
    逾越委託範圍云云。惟查：
(一)上揭犯罪事實，業據告訴人丙○○於警詢中指訴：「阿海等人
  於車上就以我的行動電話打給己○○，稱人已經押到，並問己○○說我到底欠她多少錢，他們要處理我及丁○○」（見1843
  4 號偵查卷第20頁）、於偵查中指訴：「朱某（即被告甲○○
  ）與己○○通電話好幾通，我聽到朱某跟對方說：阿姐，人被
  我抓到了，大胖子也在這裡，明山欠你多少錢，胖子欠你多少
  錢，一併處理」等語（見18434 號偵查卷第48頁）；告訴人丁○○於本院審理中證述：「當天我在五權路與英才路口遇到紅
  燈時，甲○○跟阿勇（應係阿軟）的人突然打開我的車門，甲○○打開我駕駛座這邊後方的車門，阿勇打開另外一邊後座的
  車門，甲○○拿刀抵著我的脖子，我問他，是何事？甲○○說
  ，你有無欠海倫（己○○）的錢？我說有，甲○○說，海倫現
  在把這件事情委託他處理，就叫我車子往前開」、「在我剛被
  押的時候，在車上我聽到被告甲○○打電話給己○○，當時他
  說：「黃姐，明山跟大胖都被我抓到了，明山欠你多少錢？」
  當時對方回答：「64萬」。後來，又問對方說：「大胖（丙○○）欠多少錢？」對方有回答一個數字，但是我沒有注意聽」
  等語綦詳；復據同案被告甲○○於本院準備程序中供述：「當
  天我會去己○○住處，是因為先前己○○跟乙○○都有打電話
  給我，告知我那天丁○○會去找己○○，我不知是要借錢還是
  要還錢，之前，丁○○已經積欠己○○約60幾萬元，己○○叫
  我去是要我幫忙處理她與丁○○之間的債務問題，乙○○打電
  話叫我去那裡的原因是丙○○之前有積欠彰化的某人（綽號肉
  材）賭債，曾向乙○○借票去清償賭債，結果跳票，彰化的某
  人要找乙○○算帳，乙○○希望我出面幫忙解決這件事情」、
  於本院審理中供述：「乙○○跟被告己○○都有打電話給我，
  他們兩個都叫我幫他們處理債務，因為他們兩個都跟我講，丁○○這次拿來借錢的票又是芭樂票，叫我去處理」等語明確；
  又同案共犯乙○○於警詢中陳稱：「當時是己○○打電話給我
  ，稱丁○○及丙○○等人被她叫人已帶到了，且將他們二人打
  到不能走等事情‧‧‧我就將該事情告訴在場泡茶之戊○○及
  陳振昌，而於該時己○○亦一直打電話與我聯絡，說現丁○○
  及丙○○等人在何處‧‧李文宗亦打電話給我，稱大家都是認
  識的，不要為難丁○○等人，所以我就說沒事了，並且打電話
  給己○○要她不要傷人，並且要己○○放開丁○○及丙○○」
  等語（見18434 號偵查卷第14頁）、於本院審理中具結證稱：
  「（偵訊中上開所述）當時確實有這樣講，而且我講的也是事
  實」、「（問：是誰告訴你，明山跟大胖被人抓到？）李文宗
  跟己○○都有打電話告訴我」等語；及證人戊○○於偵查中具
  結證稱：「當時乙○○接到己○○的電話，乙○○告訴我己○○打電話給他，乙○○告訴我說，明山跟胖子被捉到，丁○○
  跟己○○借錢沒還，己○○叫人把丁○○捉走」（見18434 號
  偵查卷第57頁反面）、於本院審理中具結證述：「乙○○聽完
  電話，我問他，是誰打電話給他，他說是己○○打電話給他‧
  ‧己○○告訴他，抓到明山跟阿仁」等語，足認上開告訴人、
  同案共犯及證人所陳述內容均屬一致，被告己○○有委託被告
  甲○○處理告訴人丁○○、丙○○之債務，灼然甚明。
(二)又被告己○○雖辯稱：其不認識被告甲○○云云，惟被告己○○於本院審理時所提出之切結書（借據）1 紙，係告訴人丁○○向被告己○○借貸64萬元之憑證，其上之見證人即載明係被
  告甲○○，有上開切結書（借據）在卷足憑，可見被告己○○
  前揭辯詞，顯不足採信，而被告己○○確與被告甲○○相識，
  卻故為否認，益徵其心虛卸責之情。
(三)被告己○○之辯護人雖以被告己○○未明白指示押人、打人云
  云為辯，惟目前社會常態，若不循正常法律途徑索討債務，而
  委託與債務人非熟識之他人討債者，通常討債者均係以押人、
  打人之暴力方式迫使債務人清償債務，此乃屢見不鮮，委託人
  縱未明白指示，亦應可知悉及預見受委託人之處理模式，且具
  有共同之犯意聯絡甚明。被告己○○乃智識正常之成年人，實
  難諉為不知。況本案被告甲○○於押人、打人之過程中，均以
  手機隨時向被告己○○報告渠等進行之事項，被告己○○並未
  出言反對或阻止被告甲○○之行徑，益證其等間有押人、打人
  之犯意聯絡無疑。辯護人上開所辯，尚無可採。
(四)復有前揭行政院衛生署臺中醫院之診斷證明書2 紙、照片13
  幀、支票影本在卷可稽。綜上，本案事證已臻明確，被告己○○所辯要屬事後卸責之詞，不足採信，其犯行應堪認定。
三、新舊法比較之說明：
(一)刑法及刑法施行法業於94年2 月2 日修正公布，並於95年7 月
  1 日施行。按行為後法律有變更者，適用行為時之法律，但行
  為後之法律有利於行為人者，適用最有利於行為人之法律，現
  行刑法第2 條第1 項定有明文。此條規定乃與刑法第一條罪刑
  法定主義契合，而貫徹法律禁止溯及既往原則，係規範行為後
  法律變更所生新舊法律比較適用之準據法，是刑法第2 條本身
  雖經修正，但刑法第2 條既屬適用法律之準據法，本身尚無比
  較新舊法之問題，應一律適用裁判時之現行刑法第2 條規定以
  決定適用之刑罰法律，合先敘明。又以本次刑法修正之比較新
  舊法，應就罪刑有關之共犯、未遂犯、想像競合犯、牽連犯、
  連續犯、結合犯，以及累犯加重、自首減輕暨其他法定加減原
  因（如身分加減）與加減例等一切情形，本於統一性及整體性
  原則，綜其全部罪刑之結果而為比較，亦有最高法院95年度第
  8 次刑庭會議決議可資參照。
(二)刑法第277條第1項及第302條第1項法定刑為罰金部分：
１、被告行為後，刑法第33條第5 款業於94年2 月2 日修正公布
    ，並自95年7 月1 日起施行；修正後刑法第33條第5 款規定
    「罰金：新臺幣一千元以上，以百元計算之。」，與修正前
    刑法第33條第5 款規定「罰金：一元以上。」不同。比較新
    舊法結果，以舊法較有利於行為人，故依刑法第2 條第1 項
    前段規定，本案關於刑法第277 條第1 項及第302 條第1 項
    之法定刑罰金部分，自應適用行為時之法律即修正前刑法第
    33條第5 款規定決定其罰金部分之法定刑。
２、法定刑為罰金之提高標準之新舊法適用：被告行為後，關於
    刑法罰金刑部分，業於95年6 月14日以華總一義字第０９５
    ０００３５１８１號令增訂公布刑法施行法第1 條之1 ，明
    定：「中華民國95年1 月7 日刑法修正施行後（按指95年7
    月1 日），刑法分則編所定罰金之貨幣單位為新台幣。94年
    1 月7 日刑法修正時，刑法分則編未修正之條文定有罰金刑
    者，自94年1 月7 日刑法修正施行後，就其所定數額提高為
    30倍。但72年6 月26日到94年1 月7 日新增或修正之條文，
    就其所定數額提高為三倍。」，與該條增訂公布前，就罰金
    刑部分所適用之罰金罰鍰提高標準條例第1 條前段、現行法
    規所定貨幣單位折算新臺幣條例第2 條規定不同。而刑法第
    第277 條第1 項及第302 條第1 項係刑法分則編未修正之條
    文而定有罰金刑者，比較新舊法適用之結果，其關於法定刑
    為罰金部分之提高標準，新法並無較有利於被告之情形，故
    依刑法第2 條第1 前段規定，本案關於刑法第277 條第1 項
    及第302 條第1 項之法定刑罰金提高標準部分，自應適用行
    為時之法律即罰金罰鍰提高標準條例第1 條及現行法規所定
    貨幣單位折算新臺幣條例第2 條。
(三)94年2 月2 日修正公布前刑法第28條：「二人以上共同實施犯
  罪之行為者，皆為正犯」之規定，固已修正為：「二人以上共
  同實行犯罪之行為者，皆為正犯」，惟上述用語上之修正，乃
  因「實施」一詞之範圍，在解釋上是否包括「陰謀共同正犯」
  及「預備共同正犯」存有爭議，為杜爭議，明白宣示本條不包
  括「陰謀共同正犯」及「預備共同正犯」，但仍包括共謀共同
  正犯，乃將「實施」修正為「實行」。是此項修正之結果，對
  於本件被告等不生有利或不利之情形，應依上述修正後刑法第
  2 條第1 項前段，適用行為時之舊法即修正前刑法第28條規定
  即可。
(四)修正前刑法第55條牽連犯之規定於新法施行後業經刪除，被告
  犯一罪而其方法或結果另犯他罪，應予分論併罰（即數罪併罰
  ）。又修正後刑法第51條規定：「數罪併罰，分別宣告其罪之
  刑，四、宣告之最重刑為無期徒刑者，不執行他刑。但罰金及
  從刑不在此限。五、宣告多數有期徒刑者，於各刑中之最長期
  以上，各刑合併之刑期以下，定其刑期。但不得逾30年。七、
  宣告多數罰金者，於各刑中之最多額以上，各刑合併之金額以
  下，定其金額。」比較新、舊法結果，無論依數罪併罰宣告無
  期徒刑（及罰金）或宣告有期徒刑（及罰金），均不若適用舊
  法之牽連犯論以一罪之規定有利於被告。
(五)刑法第41條第1 項前段關於易科罰金之規定，新法修正為「犯
  最重本刑為5 年以下有期徒刑以下之刑之罪，而受6 個月以下
  有期徒刑或拘役之宣告者，得以新臺幣一千元、二千元或三千
  元折算一日，易科罰金」，惟依被告行為時之刑罰法律即修正
  前刑法第41條第1 項前段：「犯最重本刑為五年以下有期徒刑
  以下之刑之罪，而受六個月以下有期徒刑或拘役之宣告，因身
  體、教育、職業、家庭之關係或其他正當事由，執行顯有困難
  者，得以一元以上三元以下折算一日，易科罰金」及修正前罰
  金罰鍰提高標準條例第2 條關於「依刑法第41條易科罰金者，
  均就其原定數額提高為1 百倍折算1 日；法律所定罰金數額未
  依本條例提高倍數，或其處罰法條無罰金刑之規定者，亦同」
  等規定，易科罰金之折算標準最高為銀元3 百元，最低為銀元
  1 百元，換算為新臺幣後，最高額為新臺幣9 百元，最低額為
  新臺幣3 百元。比較修正前、後關於易科罰金折算標準之刑罰
  法律，適用修正前之規定即修正前刑法第41條第1 項前段及修
  正前罰金罰鍰提高標準條例第2 條規定，對被告較為有利。
(六)綜合上述各條文修正前、後之比較，揆諸前揭最高法院決議，
  及修正後刑法第2 條第一項前段、但書規定之「從舊從輕」原
  則，綜其全部罪刑之比較結果，修正後刑法及刑法施行法之規
  定並非較有利於被告，本案自應一體適用被告行為時即修正前
  刑法及罰金罰鍰提高標準條例第1 條前段、修正前罰金罰鍰提
  高標準條例第2 條之規定，予以論處。
四、論罪科刑部分：
(一)核被告己○○、甲○○所為，均係犯刑法第302 條第1 項之以
  非法方法剝奪人之行動自由罪及同法第277 條第1 項之普通傷
  害罪。
(二)被告己○○、甲○○與乙○○、綽號「阿軟」、「阿勇」及不
  詳姓名者等人間就上開剝奪人之行動自由之犯行及傷害犯行，
  有犯意之聯絡，行為之分擔，均為共同正犯。
(三)被告己○○、甲○○所犯上開犯行，皆同時侵害告訴人丁○○
  、丙○○之人身自由、身體法益，係一行為而觸犯數相同罪名
  ，為想像競合犯，均應依刑法第55條規定，分別從一妨害自由
  及傷害罪處斷。
(四)又被告己○○、甲○○所犯上開2 罪間，有方法結果之牽連關
  係，為牽連犯，應從情節較重之以非法方法剝奪人之行動自由
  罪處斷（公訴人認為數罪併罰尚有未洽）。
(五)按刑法第302 條第1 項之妨害自由罪，原以強暴、脅迫為構成
  要件，其因而致普通傷害，乃強暴、脅迫之當然結果，除另有
  傷害故意外，仍只成立該條項之罪，無同法第277 條第1 項之
  適用（最高法院30年上字3701號、74年臺上字第3404號著有判
  例及90年度臺上字第5441號判決可資參照）。本案被告甲○○
  等人強押告訴人丁○○、丙○○在中投公路某處下車後，乃另
  基於傷害之故意，造成告訴人2 人受傷，應構成傷害罪，又被
  告甲○○等人雖多次毆打告訴人丁○○，應屬同一傷害犯意下
  之接續動作。
(六)次按刑法第302 條第1 項、第304 條第1 項及第305 條之罪所
  保護之法益均為人之行動自由，罪質相同，而第302 條第1 項
  之法定刑較其他2 罪為重，且處罰之範圍包括私行拘禁及其他
  非法方法剝奪人之行動自由，所謂非法方法包括強暴、脅迫、
  恐嚇等情事在內，如其目的在使人行無義務之事，或妨害人行
  使權利，則此項使人行無義務之事，或妨害人行使權利，應為
  剝奪人行動自由之高度行為所吸收，逕依刑法第302 條第1 項
  論罪，又在剝奪人之行動自由中，如並有恐嚇危害安全行為，
  自屬包含於妨害行動自由之同一意念之中，而視為剝奪行動自
  由之部分行為（最高法院82年度臺上字第1670號、第2554號判
  決可資參照）。被告甲○○等人在車上強押告訴人丁○○、丙○○駕車至中投公路某處後，而由甲○○等人毆打告訴人丁○○、丙○○，復在剝奪告訴人行動自由之繼續中，強行取走告
  訴人丁○○身上之現金，並脅迫被害人丁○○向友人借錢還債
  ，使告訴人丁○○行無義務之事，嗣又出言恐嚇告訴人丁○○
  欲將之丟下海等情，自屬包括於刑法第302 條第1 項之以非法
  方法剝奪他人行動自由之同一意念之中，僅應依刑法第302 條
  第1 項論處。
(七)爰審酌被告2 人犯罪之動機、目的，使用暴力之手段致被害人
  身體受傷、強押被害人之手段、行徑乖張、惡性非淺，又被告
  甲○○坦承行、被告己○○飾詞否認，毫無悔意，本案犯罪之
  情節、對告訴人等所生之損害，及犯後態度等一切情狀，分別
  量處如主文所示之刑，被告甲○○部分，並依修正前刑法第41
  條第項前段之規定諭知易科罰金之折算標準。另被告甲○○等
  犯案所用之水果刀、棍棒、膠帶均未扣案，亦無證據足資證明
  尚未滅失，為免將來執行之困難，爰不宣告沒收，附此敘明。
據上論斷，應依刑事訴訟法第299 條第1 項前段，刑法第2 條第
1 項前段、修正前刑法第28條、刑法第302 條第1 項、第277 條
第1 項、修正前刑法第55條、第41條第1 前段，罰金罰鍰提高標
準條例第1 條前段、修正前罰金罰鍰提高標準條例第2 條，現行
法規所定貨幣單位折算新臺幣條例第2 條，判決如主文。
中    華    民    國    95    年    10    月    11    日
                  刑事第十五庭審判長法  官  曾佩琦
                                    法  官  陳如玲
                                    法  官  蔡美華
上正本證明與原本無異。
如不服本判決，應於送達後十日內向本院提出上訴狀（須附繕
本），上訴於台灣高等法院台中分院。
                                    書記官  劉家瑜
中    華    民    國    95    年    10    月    11    日
附錄論罪科刑法條
中華民國刑法第302條
私行拘禁或以其他非法方法，剝奪人之行動自由者，處5 年以下
有期徒刑、拘役或3 百元以下罰金。
中華民國刑法第277條
傷害人之身體或健康者，處 3 年以下有期徒刑，拘役或 1 千元
以下罰金。


司法院資訊處製作；財團法人民間司法改革基金會備份。
